【裁判字號】    97,上,113
【裁判日期】    980519
【裁判案由】    分割共有物
【裁判全文】
臺灣高等法院高雄分院民事判決           97年度上字第113號
上  訴  人  己○○
            丑○○
            癸○○
            子○○
            寅○○○
            辛○○
            丙○○
            乙○○
            戊○○
            庚○○
            甲○○
共      同
訴訟代理人  洪士宏律師
            林易玫律師
被上訴人    丁○○
訴訟代理人  壬○○
上列當事人間請求分割共有物事件，上訴人對於民國97年4 月22
日臺灣高雄地方法院96年度訴字第1256號第一審判決提起上訴，
本院於98年5月5日言詞辯論終結，判決如下：
    主  文
原判決廢棄。
兩造共有坐落高雄縣大寮鄉○○○段第三一六地號（面積三０六
０．一二平方公尺）、第三一七地號（面積三四．二二平方公尺
）土地，應分割為如附件二所示，其面積各如附表所示。
第一、二審訴訟費用由被上訴人負擔二十八分之三，辛○○、丙
○○各負擔四分之一，乙○○、戊○○、庚○○各負擔十二分之
一，甲○○、己○○各負擔二十八分之一，丑○○負擔一一二分
之五，癸○○、子○○、寅○○○各負擔一一二分之一。
    事實及理由
一、被上訴人未於言詞辯論期日到場，核無民事訴訟法第386 條
    各款所列情形之一，應依到場上訴人之聲請，由其一造辯論
    而為判決，先予敘明。
二、被上訴人起訴主張：坐落高雄縣大寮鄉○○○段第316 、31
    7 號土地，地目均為建，面積依序各為3060.12 、34.22 平
    方公尺（下合稱系爭土地），均為兩造所共有，應有部分依
    序均為被上訴人3/28、辛○○1/4 、丙○○1/4 、乙○○1/
    12、戊○○1/12、庚○○1/12、甲○○1/28、己○○1/28、
    丑○○5/112 、癸○○1/112 、子○○1/112 、寅○○○1/
    112 。兩造就系爭土地並無不分割之約定，依使用目的或法
    令規定亦無不能分割之情事，惟兩造因占有現況而就分割之
    方法難以達成協議，爰請求合併分割如附件一方案所示，即
    Ａ部分面積297.47平方公尺分歸被上訴人取得，Ｂ部分面積
    2479.52 平方公尺分歸上訴人依應有部分比例保持共有，Ｃ
    部分巷道面積317.32平方公尺由兩造依應有部分比例保持共
    有。
三、上訴人則以：同意系爭土地為合併分割，丑○○、癸○○、
    子○○、寅○○○同意分割後土地繼續保持共有，分割方案
    如附件二所示，即Ａ部分面積657.15平方公尺分歸辛○○取
    得，Ｂ部分面積657.14平方公尺分歸丙○○取得，Ｃ部分面
    積281.63平方公尺分歸丁○○取得，Ｄ部分面積93.88 平方
    公尺分歸己○○取得，Ｅ部分面積93.88 平方公尺分歸甲○
    ○取得，Ｆ部分面積187.75平方公尺分歸丑○○、癸○○、
    子○○、寅○○○按應有部分比例保持共有（應有部分丑○
    ○5/8 、癸○○1/8 、子○○1/8 、寅○○○1/8） ，Ｇ部
    分面積219.05平方公尺分歸乙○○取得，Ｈ部分面積219.05
    平方公尺分歸戊○○取得，Ｉ部分面積219.05平方公尺分歸
    庚○○取得，Ｊ部分巷道面積465.76平方公尺由各共有人按
    應有部分比例保持共有。
四、原審判決系爭土地應依附件一所示分割圖分割，即如被上訴
    人聲明所示。上訴人就原審所為判決分割方法聲明不服，求
    為判決：(一)原判決廢棄，(二)請求就系爭土地按附件二之分割
    圖為分割，面積如附表所示；被上訴人則求為判決：上訴駁
    回。
五、兩造就下列事項並不爭執：
  (一)系爭土地均為兩造所共有，應有部分均為被上訴人3/28、辛
    ○○1/4 、丙○○1/4 、乙○○1/12、戊○○1/12、庚○○
    1/12、甲○○1/ 28 、己○○1/28、丑○○5/ 112、癸○○
    1/112 、子○○1/112 、寅○○○1/112 ，
  (二)兩造同意就系爭土地合併分割。
  (三)兩造就系爭土地上之地上物均不予保留，同意拆除。
六、按各共有人得隨時請求分割共有物；分割之方法不能協議決
    定者，法院得因任何共有人之聲請命為分配，民法第823 條
    第1 項前段、824 條第2 項定有明文。又我國民法關於分割
    共有物之效力，係採移轉主義，即各共有人因分割而成為單
    獨所有人，係由於彼此相互移轉，讓與部分權利所致，此觀
    民法第825 條之規定旨趣自明。因此數筆共有之土地，得予
    合併分割者，必以該數筆共有土地之共有人及其應有部分均
    相同，且得全體共有人之同意為必要（最高法院77年度台上
    字第2061號判決參照）。系爭後壁寮段第316 、317 號土地
    ，地目均為建，面積各為3060.12 及34.22 平方公尺，均為
    兩造所共有，且兩造就2 筆土地之應有部分均相同，有土地
    登記謄本可稽，並同意合併分割。而兩造就系爭土地並無不
    分割之約定，依使用目的或法令規定亦無不能分割之情事，
    惟無法就分割之方法達成協議，則被上訴人訴請裁判合併分
    割系爭2 筆共有土地，依法洵屬正當，應予准許。
七、次按分割共有物，以消滅共有關係為目的，法院裁判分割共
    有土地時，除因該土地內部分土地之使用目的不能分割（如
    為道路），或部分共有人仍願維持其共有關係，應就該部分
    土地不予分割，或准該部分共有人成立新共有關係外，應將
    土地分配於各共有人單獨所有（最高法院69年台上字第1831
    號判例參照）；法院裁判分割共有物，定其分配，應斟酌各
    共有人之利害關係，並共有物之性質、價格、利用價值及經
    濟效益決之，要以維持全體共有人之公平為標準，所定方法
    須以適當者為限（最高法院78年度台上字第2141號判決參照
    ）。查系爭土地東側臨大寮鄉○○街（寬約6m之雙向道路）
    ，南側界址與大智街15巷間存有1 他人所有之長條型畸零地
    （同段第318 地號土地），北側界址外現為空地，其旁有一
    4 層連棟房屋乙棟，西側界址所築之圍牆外為田地，及系爭
    土地上除有Ｈ形三合院外，均為空地，經原審法院會同兩造
    及高雄縣大寮地政事務所人員勘測，製有勘驗筆錄、照片等
    附卷可憑，兩造並均陳明系爭土地上之地上物不予保留（原
    審卷65至72頁）。而上訴人於原審固同意願各按應有部分之
    比例繼續保持共有，於本院則除丑○○、癸○○、子○○及
    寅○○○同意保持共有，及兩造同意在系爭土地中央東西向
    留一寬6 公尺巷道外，均陳明分割為單獨所有。就分割之位
    置，並經兩造同意，依四大房共有人，先將系爭土地分南北
    各兩大塊，抽籤確定各大房位置後，再抽籤決定各房內部之
    分配位置，其結果如附件二分割圖之分配位置所示。而被上
    訴人固就附件二所示分割案，爭執：該分割圖未按系爭土地
    臨大智街中心處設置道路，因道路偏南邊，致伊所分得之Ｃ
    部分土地臨大智街之面寬，較Ａ部分土地臨大智街面寬少2.
    75公尺；應該更正為取中心處設置道路，否則不同意分割結
    果等語。惟系爭土地並非正長方形，有測量成果圖可稽，如
    預留之東西向巷道取臨大智街面寬之正中央位置設置，因以
    該巷道區隔之南、北土地面積相等（各二大房），則附件二
    Ｊ巷道部分，因靠東側之地籍線須向北邊調整，西側之地籍
    線即須向南邊調整，致巷道無法與大智街垂直，並使各共有
    人分配之各筆土地地籍線均無法與中央巷道垂直分割，或致
    各筆土地形成不方正之地形，減少利用之效益及價值，復參
    以被上訴人（Ｃ部分）之應有部分3/28，辛○○（Ａ部分）
    應有部分1/4 ，辛○○之土地面積為被上訴人土地面積之2
    倍餘，則其臨大智街之面寬固稍大於被上訴人土地面寬，亦
    無不公平之處。是本院認依附件二所示方案分割，合於兩造
    之意願，並兩造最大之土地利用價值及全體共有人之公平。
八、縱上，被上訴人請求就兩造共有之系爭土地分割，為有理由
    。惟原審之分割方法，尚有未洽。上訴意旨指摘原審判決所
    為分割方法不當，求予廢棄，另為分割如附件二所示，為有
    理由。爰由本院將原判決廢棄，改判如主文第二項所示。
據上論結，本件上訴為有理由，依民事訴訟法第463 條、第385
條第1 項前段、第450 條、第80條之1 ，判決如主文。
中    華    民    國    98    年    5     月    19    日
                            民事第一庭
                                審判長法官  黃金石
                                法      官  林健彥
                                法      官  謝肅珍
以上正本證明與原本無異。
如對本判決上訴，須於判決送達後20日內向本院提出上訴狀，其
未表明上訴理由者，應於上訴後20日內向本院提出上訴理由書（
均須按他造當事人之人數附繕本）。上訴時應提出委任律師或具
有律師資格之人之委任狀，並依附註條文規定辦理。
中    華    民    國    98    年    5     月    20    日
                                書  記  官  馬蕙梅
附註：
民事訴訟法第466 條之1 ：
對於第二審判決上訴，上訴人應委任律師為訴訟代理人，但上訴
人或其法定代理人具有律師資格者，不在此限。
上訴人之配偶、三親等內之血親、二親等內之姻親，或上訴人為
法人、中央或地方機關時，其所屬專任人員具有律師資格並經法
院認適當者，亦得為第三審訴訟代理人。
第1 項但書及第2 項情形，應於提起上訴或委任時釋明之。
附表
┌─────┬──────────┬────────┐
│編號      │ 所有人             │面積（平方公尺）│
├─────┼──────────┼────────┤
│Ａ        │ 辛○○             │657.15          │
├─────┼──────────┼────────┤
│Ｂ        │ 丙○○             │657.14          │
├─────┼──────────┼────────┤
│Ｃ        │ 丁○○             │281.63          │
├─────┼──────────┼────────┤
│Ｄ        │ 己○○             │93.88           │
├─────┼──────────┼────────┤
│Ｅ        │ 甲○○             │93.88           │
├─────┼──────────┼────────┤
│Ｆ        │丑○○（5/8） 、林月│187.75          │
│          │美（1/8） 、子○○（│                │
│          │1/8） 、寅○○○（1/│                │
│          │8） ，依應有部分比例│                │
│          │保持共有。          │                │
├─────┼──────────┼────────┤
│Ｇ        │ 乙○○             │219.05          │
├─────┼──────────┼────────┤
│Ｈ        │ 戊○○             │219.05          │
├─────┼──────────┼────────┤
│Ｉ        │ 庚○○             │219.05          │
├─────┼──────────┼────────┤
│Ｊ        │共有人按應有部分比例│465.76          │
│          │保持共有            │                │
└─────┴──────────┴────────┘


司法院資訊處製作；財團法人民間司法改革基金會備份。
